臺灣高等法院高雄分院刑事判決　　　　95年度上訴字第2257號
上　訴　人　臺灣屏東地方法院檢察署檢察官
被　　　告　乙○○
指定辯護人　本院公設辯護人　甲○○
上列上訴人因被告殺人未遂等案件，不服臺灣屏東地方法院95年
度訴字第401 號中華民國95年11月9 日第一審判決（起訴案號：
臺灣高雄地方法院檢察署95年度偵字第2357號），提起上訴，本
院判決如下：
    主  文
上訴駁回。
    理  由
一、公訴意旨略以：被告乙○○係丙○○之養子，於民國（以下
    同）95年4 月6 日22時許，與友人在屏東縣高樹鄉新豐村某
    土地公廟飲用數杯米酒後，已達不能安全駕駛之程度，竟仍
    騎乘機車返家，嗣於同日22時50分許返回屏東縣高樹鄉○○
    村○○路23號之住處時，因懷疑其養母丙○○犯沖虎爺等原
    因，竟萌生殺意，當場對丙○○表示要殺死她，丙○○見狀
    隨即往屋外逃跑，被告乙○○隨即持其所有藏放於住處房間
    床墊下之武士刀1 把（無刀柄）追殺丙○○，並朝丙○○之
    後頸部等處猛力砍殺，適因友人潘勝庚行經該處發現喝止後
    ，隨即將上開武士刀丟棄於現場路旁之大排水溝中，旋又轉
    身回到屋內廚房拿取菜刀1 支返回現場（未扣案），接續朝
    丙○○之頸部砍殺2 、3 刀，並隨即將上開菜刀丟棄於上開
    大排水溝內，嗣經警據報趕赴現場，當場將被告乙○○逮捕
    ，而丙○○則受有枕部頭皮裂傷2 處（5 公分、2 公分）、
    後頸部裂傷（15公分）、左手第3 指自掌指關節以上截肢、
    左手第4 指伸肌腱斷裂、掌股骨折、右手第2 、4 指開放性
    骨折之傷害，經緊急送醫急救始倖免於難，被告乙○○經警
    帶回里港分局舊寮派出所後經警測得呼氣酒精濃度高達每公
    升0.93毫克，嗣經警在上開大排水溝中尋獲乙○○丟棄之武
    士刀1 把，並在其住處客廳扣得上開武士刀之刀柄及刀鞘各
    1 支而查獲，因認被告乙○○涉有刑法第185 條之3 之服用
    酒類不能安全駕駛動力交通工具罪、刑法第272 條第2 項、
    第1 項之殺害直系血親尊親屬未遂罪及槍砲彈藥刀械管制條
    例第14條第3 項之未經許可持有刀械等罪嫌。
二、公訴人認被告乙○○涉有服用酒類不能安全駕駛動力交通工
    具罪、殺害直系血親尊親屬未遂罪及未經許可持有刀械等罪
    嫌，無非係以上揭事實，已据被告乙○○自白不諱，並經證
    人即被害人丙○○及證人潘勝庚證述屬實，復有武士刀扣案
    可憑等語，為其論據。
三、訊之被告乙○○固坦承不諱有上開酒後駕車及持武士刀殺害
    養母丙○○之行為，惟辯護人為其辯稱：被告乙○○是在心
    神喪失之下所為，其行為應屬不罰等語。經查：
（一）證人潘勝庚於偵查中具結陳稱：我見到被告乙○○丟棄武
      士刀之情形，當時武士刀就沒有刀柄等語，又上開武士刀
      之刀柄係為警於被告乙○○住處客廳內所查扣，足認被告
      乙○○所持以行兇之武士刀原係與刀柄分離等情無訛。又
      本件扣案之武士刀之刀刃，經送屏東縣警察局鑑定結果，
      認送鑑刀刃長約74.5公分（已生鏽），刀刃開鋒，具殺傷
      力，但無刀柄（供雙手握用之手把），非屬槍砲彈藥刀械
      管制條例列管之刀械，此有該局95年7 月14日屏警保民字
      第0950063979號函在卷可參（見原審卷第55頁）。該武士
      刀因無刀柄，經鑑定非屬槍砲彈藥刀械管制條例列管之刀
      械，則被告乙○○持有無刀柄之武士刀自不構成犯罪。
（二）被告乙○○固於警詢、偵查及本院審理時坦承上開酒後駕
      車及殺害養母丙○○之行為，惟查被告乙○○於行為時曾
      不斷表示：「我是虎爺，要殺死你」等語，此經證人潘勝
      庚於偵查中陳稱：「95年4 月6 日晚間，在新豐村土地公
      廟，乙○○在那裏喝米酒，他喝2 杯左右，說他是虎爺，
      要回去處理他媽媽的事，土地公廟離他家不遠」「他先騎
      機車回家，我過了一下才離開，因為我要去找朋友，途經
      乙○○家前面，我快到他家時，遠遠的見到乙○○拖他媽
      媽到路中央，我就出聲喊他：明智仔，你發瘋了，連你媽
      媽都殺，當時乙○○一直說他是虎爺，說要殺死他媽媽等
      語明確（見95年5 月4 日偵查筆錄，即偵查卷第38頁）；
      証人即被害人丙○○於偵查中亦陳稱：「他之前精神狀態
      不是很正常時，我有帶他去屏安醫院看過醫生，但乙○○
      說我想害他．．．醫生說他有精神方面疾病」等語（見95
      年5 月4 日偵查筆錄，即偵查卷第36頁）。是被告乙○○
      有精神方面疾病，於持刀欲殺其母行兇時曾不斷表示：「
      我是虎爺，要殺死你」等語，已經證人即被害人丙○○及
      証人潘勝庚於偵查中陳明。
（三）又被告乙○○於93年1 月16日曾經家屬及警察帶至屏安醫
      院就診，因症狀為幻聽、宗教妄想、被附身妄想、幻視、
      自言自語、答非所問、失眠、酒精濫用、暴力等，經診斷
      為精神分裂症，期間就診並不規則，於94年2 月4 日因精
      神症狀惡化及暴力，再度入院治療，出院時被告乙○○仍
      在精神狀態方面缺乏病識感，為中度身心障礙程度，此有
      屏安醫院95年4 月27日屏安病歷字第950401號函在卷可按
      （見95年度偵字第2357號卷第46頁）。又被告乙○○經臺
      灣屏東地方法院囑託屏安醫院鑑定被告乙○○行為時之精
      神狀態，該醫院鑑定結果略以：(1)被告乙○○於93年開始
      有精神症狀如聽幻覺、視幻覺、宗教妄想等，有併隨情緒
      不穩定及暴力行為，於93年1 月至95年5 月間至屏安醫院
      治療共3 次，診斷為「精神分裂症」，出院後均不規則服
      藥，精神症狀未曾完全緩解；(2)被告乙○○因在視幻覺中
      看到老虎，而妄想自己是「虎爺」，且因受聽幻覺之影響
      ，認為土地公、天公祖在對自己說話，妄想其養母犯虎爺
      並且與自己作對，故於犯案當天，在飲酒致其衝動控制力
      下降整時，持刀欲殺害其養母，造成養母受重傷，事後坐
      在現場直到警方前來；(3)被告乙○○欲殺害養母之動機，
      係完全受到其精神症狀之妄想所引發，其思考受到妄想之
      影響而與現實嚴重脫離，因此於犯行當時，其對於外界事
      務之知覺理會及判斷能力已完全喪失，其精神狀態已達到
      心神喪失之程度，有屏安醫院屏安刑鑑字第950704號精神
      鑑定報告1 份在卷可稽，則被告乙○○於本案案發行為時
      ，因其精神妄想之病症，對於外界事務缺乏知覺理會及判
      斷作用，經鑑定已至完全喪失其辯識行為能力之意思，已
      堪以認定。
    綜上所述，因被告乙○○患有精神疾病，因在視幻覺中看到
    老虎，而妄想自己是「虎爺」，且因受聽幻覺之影響，認為
    土地公、天公祖在對自己說話，妄想其養母犯虎爺並且與自
    己作對，故於犯案當天，在飲酒致其衝動控制力下降整時，
    持刀欲殺害其養母，造成養母受傷，事後坐在現場直到警方
    前來，被告乙○○欲殺害養母之動機，係完全受到其精神症
    狀之妄想所引發，其思考受到妄想之影響而與現實嚴重脫離
    ，因此於犯行當時，其對於外界事務之知覺理會及判斷能力
    已完全喪失，經鑑定當時其精神狀態已達到心神喪失之程度
    ，其此部分行為應屬不罰。
四、原審就槍砲彈藥刀械管制條部分，以不能証明被告乙○○犯
    持有武士刀罪，及就殺害直系血親尊親屬未遂罪與酒後駕車
    部分，以當時其精神狀態已達到心神喪失之程度行為應屬不
    罰，而依法諭知無罪，核無不合。並以拘束人身自由保安處
    分之事由，發生在新法施行前者，新法施行後，其許可執行
    ，應依新法第2 條第1 項之規定，適用最有利於行為人之法
    律，此有最高法院95年第8 次刑事庭會議決議可參。而刑法
    已於94年2 月2 日修正公布，於95年7 月1 日施行，已如前
    述，原修正前刑法第87條第1 項、第3 項規定：「因心神喪
    失而不罰者，得令入相當處所，施以監護。…前二項處分期
    間為三年以下。」修正為：「因第十九條第一項之原因而不
    罰者，其情狀足認有再犯或危害公共安全之虞時，令入相當
    處分，施以監護。…前二項之期間為五年以下。但執行中認
    無繼續執行之必要者，法院得免其處分之執行。」，是如認
    被告有再犯或有危害公共安全之虞，依修正後刑法「應」宣
    告「五年」以下期間之監護處分，惟依舊法係「得」宣告「
    三年」以下之監護處分，應適用有利於行為人之修正前刑法
    。查被告乙○○患有精神分裂症，曾至屏安醫院住院治療，
    惟其欠缺病識感，服用藥物之情況被動，此有屏安醫院95年
    4 月27日函在卷可參，而被告養母丙○○自陳業已搬至養老
    院修養中無法照顧被告乙○○，惟被告乙○○其所患之精神
    分裂症及妄想情狀，確已影響其個人行止之控制，並有違法
    情事產生，顯然對周遭環境、家人及社會群體，均存有相當
    程度之危險性，被告之母丙○○於本院準備程序亦表示應予
    監護，則原審以為保護社會及被告乙○○個人安全起見，認
    應針對被告乙○○此項病症為持續、規律之診療，併依修正
    前刑法第87條第1 項、第3 項規定，諭知令入相當處所施以
    監護3 年，以能達個人矯正治療及社會防衛之效，核亦屬妥
    適，檢察官上訴指摘原判決不當，為無理由，應予駁回。
據上論結，應依刑事訴訟法第368 條，判決如主文。
本案經檢察官林應華到庭執行職務。
中　　華　　民　　國　　96　　年　　1　　月　　22　　日
            刑事第六庭  審判長法  官  王憲義
                              法  官  李璧君
                              法  官  張盛喜
以上正本證明與原本無異。
檢察官如不服本判決應於收受本判決後10日內向本院提出上訴書
狀，其未敘述上訴理由者，並得於提起上訴後10日內向本院補提
理由書狀（均須按他造當事人之人數附繕本）「切勿逕送上級法
院」。
被告不得上訴。
中　　華　　民　　國　　96　　年　　1 　　月　　22　　日
                              書記官  林明威
